臺灣高等法院民事判決　　　　　　　　100年度上易字第768號
上　訴　人　林憲聖
被　上訴人　張芸青
訴訟代理人　李瑞琮
上列當事人間請求返還不當得利事件，上訴人對於中華民國100
年5 月26日臺灣士林地方法院100 年度訴字第10號第一審判決提
起上訴，本院於100 年11月30日言詞辯論終結，判決如下：
    主      文
上訴駁回。
第二審訴訟費用由上訴人負擔。
    事實及理由
一、被上訴人起訴主張：兩造原為夫妻，於民國（下同）93年2
    月5 日離婚時，約定兩造所生未成年子女林立權之權利義務
    行使，由上訴人負擔。惟自離婚之日起迄99年1 月29日上訴
    人自行帶走林立權之日止，林立權之扶養費均係由伊支付，
    為此，爰依民事不當得利法律關係，訴請上訴人給付伊自96
    年10月1 日起至99年1 月28日止，按行政院主計處公布之臺
    灣地區家庭收支調查報告所載臺北市平均每人月消費支出計
    算，代上訴人支出林立權之扶養費共新台幣（下同）341,60
    7 元。求為判決：(一)上訴人應給付被上訴人341,607 元，及
    自99年12月10日起至清償日止，按年息5%計算之利息。(二)願
    供擔保，請准宣告假執行。
二、上訴人則以：兩造係因被上訴人投資失利，致伊信用破產、
    負擔鉅額債務方協議離婚，故離婚後仍同住一處，迄96年10
    月伊搬離前，伊薪資帳戶之存摺、印章、提款卡均交由被上
    訴人支配使用，並從中支付林立權之扶養費，是被上訴人支
    出林立權扶養費之期間，僅自96年10月1 日起至99年1 月28
    日止，伊僅同意給付該段期間林立權之扶養費等語，資為抗
    辯。
三、原審判決上訴人應給付被上訴人341,607 元，及自99年12月
    10日起至清償日止，按週年利率5%計算之利息。上訴人提起
    上訴，上訴聲明為：(一)原判決廢棄。(二)上廢棄部分，被上訴
    人在第一審之訴及假執行之聲請均駁回。被上訴人答辯聲明
    ：上訴駁回。
四、本件不爭執事項：
  (一)兩造原為夫妻，於93年2 月5 日離婚時，約定兩造所生未成
    年子女林立權權利義務之行使，由上訴人負擔。
  (二)93年2 月5 日兩造離婚後迄99年1 月28日止，林立權均係與
    被上訴人同住，被上訴人並獨自支出96年10月1 日起至99年
    1 月28日止林立權之扶養費。
五、本件爭點：被上訴人依不當得利法律關係，請求上訴人給付
    96年10月1 日起至99年1 月28日止所應負擔林立權之扶養費
    ，有無理由？
六、按無法律上之原因而受利益，致他人受損害者，應返還其利
    益；雖有法律上之原因，而其後已不存在者，亦同。父母對
    於未成年子女，有保護及教養之權利義務，民法第179 條、
    第1084條第2 項分別定有明文。次按父母對其未成年子女之
    扶養義務，係基於父母子女之身分而來。父母離婚所消滅者
    ，乃婚姻關係，縱因離婚而使一方之親權處於一時之停止狀
    態，但對於父母子女間之直系血親關係毫無影響，均應依各
    自資力對子女負扶養義務。若均有扶養能力時，對於子女之
    扶養費用均應分擔。因此，父母之一方單獨扶養，自得依不
    當得利之規定請求他方償還代墊其應分擔之扶養費用（最高
    法院92年台上字第1699號裁判要旨參照）。
  (一)查兩造原為夫妻，於93年2 月5 日離婚，兩造約定所生未成
    年子女林立權之權利義務行使或負擔，由上訴人任之，有戶
    籍謄本在卷可稽（原審卷第8 頁），兩造不爭執，可認為實
    。
  (二)次查，兩造於93年2 月5 日離婚後迄99年1 月28日止，林立
    權與被上訴人同住。上訴人不爭執於96年10月1 日起至99年
    1 月28日止，由被上訴人獨力支出林立權之扶養費（本院卷
    第23頁反面）。是上訴人為林立權之扶養義務人，於96年10
    月1 日起至99年1 月28日之期間，未對林立權負扶養義務，
    而由被上訴人獨力負擔，上訴人於上開期間為無法律上原因
    受有未支付扶養費之利益，致被上訴人受有損害。被上訴人
    主張依不當得利之規定，請求上訴人償還代墊其應分擔之扶
    養費用，係屬有據。
七、按扶養之程度，應按受扶養權利者之需要與負扶養義務者之
    經濟能力及身分定之。負扶養義務者有數人而其親等同一時
    ，應各依其經濟能力，分擔義務，民法第1119條、第1115條
    第3 項分別定有明文。
  (一)查兩造所生未成年子女林立權為90年11月18日生，有戶籍謄
    本在卷可稽（原審卷第8 頁）。因父母對於未成年子女之扶
    養義務，係生活保持義務，以未成年子女之扶養需要狀態、
    不可缺之需要為標準，依行政院主計處就我國各縣市所為之
    家庭收支按區域調查報告，其中消費支出之項目，係涵蓋家
    庭成員支出之食品、衣著鞋襪、燃料水電、家務維護、醫療
    保健、交通通訊、休閒娛樂、教育、餐廳旅館及什項消費等
    。因以消費為導向，各項支出符合一般扶養實情，故以被上
    訴人原居住之臺北市「平均每人月消費支出」作為扶養每一
    未成年子女每月所需費用，係屬合理。
  (二)次查，被上訴人陳述稱：伊於93年至97年間經營餐廳，每月
    收入約8 萬元，97年後自營美容工作室，月薪約7 、8 萬元
    ，名下有汽車1 部；上訴人職業為警察，96年至98年間平均
    月薪約7 萬元，有房屋及土地9 筆、汽車1 部，有兩造稅務
    電子閘門財產所得調件明細表在卷可稽（原審卷第242 、24
    4 至258 頁、本院卷第69頁反面）。茲審酌兩造經濟能力、
    身分等情狀，兩造對於負擔扶養費之比例以平均分擔為適當
    。
  (三)再查，臺北市地區平均每人月消費支出於96年度為24,263元
    、97年度為24,357元、98年度為24,656元。於99年1 月1 日
    至99年1 月28日期間之消費支出，因非完整年度，故以98年
    度之數據為準。以上開消費支出之數額及上訴人應負擔2 分
    之1 比例計算自96年10月1 日起至99年1 月28日止林立權之
    扶養費，上訴人應負擔341,608 元（計算式如附表所示）。
  (四)綜上，於96年10月1 日起至99年1 月28日期間，上訴人應負
    擔林立權之扶養費341,608 元。被上訴人主張依不當得利之
    法律關係，僅請求上訴人給付341,607 元，及自起訴狀繕本
    送達翌日即99年12月10日起至清償日止，按年息5%計算之利
    息，為有理由。
八、上訴人下列抗辯，為不可採：
  (一)上訴人抗辯兩造離婚後仍共同生活，由被上訴人保管使用伊
    薪水，嗣於96年11月後，伊搬出，被上訴人當時表示林立權
    的扶養費伊無須負擔等語。為被上訴人所否認（本院卷第50
    頁反面）。上訴人未立證證明被上訴人曾表示上訴人無須負
    擔林立權之扶養費。上訴人辯稱伊無須負擔96年11月以後之
    林立權扶養費等語，乏據可憑，不能採信。
  (二)上訴人抗辯因被上訴人倒會，被上訴人積欠會員會費計51萬
    元；及被上訴人經營餐廳向銀行貸款未還，伊遭法院強制執
    行扣薪代為清償，提出臺灣桃園地方法院100 年5 月30日桃
    院永96執地字第44570 號執行命令及扣薪債權分配表、禾揚
    生機飲食餐廳公司基本資料、台東區中小企業銀行所持本票
    、合作金庫銀行股份有限公司所持借據為證（本院卷第9 至
    11頁反面、第55至57頁）。上訴人陳述稱臺灣桃園地方法院
    100 年5 月30日桃院永96執地字第44570 號執行命令之債務
    人為伊（本院卷第9 、69頁反面）。於100 年10月4 日準備
    程序期日，本院詢問上訴人「會錢部分是否主張抵銷」，上
    訴人陳述稱：「只是要讓庭上知道我不付扶養費的前因後果
    」，並稱因時間過久找不到合會會單等語（本院卷第50頁反
    面、第61頁反面）。可認上訴人於本院辯稱其遭法院強制執
    行扣薪等語，並非主張抵銷抗辯。
  (三)上訴人辯稱被上訴人於95年間為伊作保買車，伊有照顧被上
    訴人及兩造所生子女等語。經查，95年3 月24日動產擔保附
    條件買賣契約書記載小客車買受人為上訴人，連帶保證人為
    被上訴人，擔保金額為671,160 元，有動產擔保附條件買賣
    契約書在卷可稽（本院卷第62頁）。被上訴人擔任上訴人附
    條件購買小客車之連帶保證人，不能據以憑認上訴人有支付
    自96年10月1 日起至99年1 月28日期間林立權之扶養費，上
    開買賣契約書不能為有利於上訴人之認定。
九、綜上所述，被上訴人本於不當得利之法律關係，請求上訴人
    給付341,607 元，及自99年12月10日起至清償日止，按年息
    5%計算之利息，為有理由。原審判命上訴人如數給付，於法
    並無不合。上訴意旨指摘原判決不當，求予廢棄改判，為無
    理由，應予駁回。
十、本件事證已臻明確，兩造其餘攻擊防禦方法及未經援用之舉
    證，經審酌核與本件判決結果不生影響，不再逐一論述，附
    此敘明。
十一據上論結，本件上訴為無理由，依民事訴訟法第449 條第1
    項、第78條，判決如主文。
中    華    民    國    100   年    12    月    14    日
                    民事第二庭
                        審判長法  官  吳謙仁
                              法  官  蘇瑞華
                              法  官  李瓊蔭
正本係照原本作成。
不得上訴。
中    華    民    國   100    年    12    月    15    日
                              書記官  王才生
附表：                         （新臺幣/元以下四捨五入）
┌───────────┬──────────────────┐
│    期    間          │           林立權之扶養費           │
├───────────┼──────────────────┤
│96年10月1 日至12月31日│24263×3＝72789                     │
├───────────┼──────────────────┤
│97年1月1日至12月31日  │24357×12＝292284                   │
├───────────┼──────────────────┤
│98年1月1日至12月31日  │24656×12＝295872                   │
├───────────┼──────────────────┤
│99年1月1日至1月28日   │24656÷31×28＝22270                │
├───────────┼──────────────────┤
│                      │共計683,215 元，由兩造以1 ：1 比例負│
│                      │擔，上訴人應負擔：341,608元         │
│                      │（63215×1/2 ＝341608）             │
└───────────┴──────────────────┘